Karl Oberste-Brink, Essen - Professor Dr. phil., Bergwerksdirektor
BBA 36
Bergbau-Archiv Bochum Am Bergbaumuseum 28, 44791 Bochum; montan.dok@bergbaumuseum.de Link zum Bergbau-Archiv Bochum
Findbuch im Angebot des Archivs
- Karl Oberste-Brink, Essen - Professor Dr. phil., Bergwerksdirektor, 1914 - 1967; BBA 36; Unterlagen zu den Schachtbeschreibungen der Vereinigte Stahlwerke AG Abteilung Bergbau 1720-1936 (7) Gutachten über südliche Randzechen des Ruhrreviers 1821-1944, 1953-1963 (9) Gutachten über Steinkohlenfelder / Zechen im rheinisch-westfälischen Industriegebiet 1926-1962 (33) Gutachten über sonstige Steinkohlenfelder / Zechen 1920-1963 (11) Gutachten über sonstigen Bergbau 1915-1954 (16) Sonstige Gutachten, insbesondere über Bergschadenfragen 1926-1965 (28) Gutachten über Fragen der Wassergewinnung / Sicherung von Wassergewinnungsanlagen 1927, 1944-1958 (10) Persönliche Unterlagen 1914-1967 (12) Wissenschaftliche Arbeiten / Gutachten (139) Fotosammlung; 8 m
  Beschreibung
  Geboren am 15. Juni 1885 in (Bochum-) Langendreer - gestorben am 17. Januar 1966 in Essen
  Karl Oberste-Brink wurde 1885 in (Bochum-) Langendreer als Sohn eines Steigers geboren. Nach dem Besuch der Volksschule und der Rektoratsschule in Hattingen bestand er 1905 die Reifeprüfung am Realgymnasium Witten.
  Nachdem er schon in seinen Schulferien 1902 und 1903 auf der Zeche Bommerbänker Tiefbau und auf der Zeche Franziska Tiefbau in Witten gearbeitet hatte, folgte zunächst eine halbjährige praktische Tätigkeit unter Tage auf der Zeche Franziska Tiefbau und danach eine 18-monatige markscheiderische Ausbildung auf der Zeche Ver. Hamburg und Franziska in Witten. Anschließend ging Oberste-Brink zum Studium der Markscheidekunde und Geologie an die Bergakademie Berlin.
  Bereits 1911 legte er beim Oberbergamt Dortmund die Markscheiderprüfung ab und trat seinen Dienst als Markscheider auf der zur Gelsenkirchener Bergwerks-AG (GBAG) gehörenden Zeche Zollern-Germania in Dortmund an.
  Die GBAG übertrug ihm 1916 die Leitung der Bergschädenabteilung bei der Hauptverwaltung in Gelsenkirchen. 1918 wurde Oberste-Brink zum Abteilungsdirektor befördert. Nachdem er 1913 mit einer paläobotanischen Arbeit an der Universität Münster promoviert hatte, legte er 1925 in Berlin bei der Preußischen Geologischen Landesanstalt die Diplomgeologenprüfung ab.
  Als Ergebnis jahrelanger Bestrebungen nach Kooperation, Rationalisierung und unternehmerischer Konzentration in der Montanindustrie des Ruhrgebiets entstand 1926 durch den Zusammenschluss der sechs größten Montanunternehmen die Vereinigte Stahlwerke AG. Oberste-Brink wurde die Leitung der Abteilung für Markscheidewesen, Bergschäden, Geologie und Wasserwirtschaft übertragen.
  1926 wurde Oberste-Brink zum Privatdozenten für Bergschadenkunde an der Bergakademie Clausthal-Zellerfeld ernannt. Drei Jahre später wechselte er mit dem um angewandte Geologie erweiterten Lehrgebiet an die Fakultät für Stoffwirtschaft der Technischen Hochschule Aachen, wo er 1931 zum außerordentlichen Professor für Bergschadenkunde und angewandte Geologie ernannt wurde und bis 1955 lehrte.
  Die GBAG hatte Oberste-Brink 1937 zunächst in den Rang eines Direktors erhoben und 1940 zum Bergwerksdirektor befördert. 1961 verabschiedete man ihn 76-jährig in den Ruhestand. Im Laufe seiner 50-jährigen Tätigkeit bei der GBAG lag sein Arbeitsbereich auf fünf Gebieten: dem Markscheidewesen, der Geologie, der Behandlung von Bergschäden, der Wasserwirtschaft sowie der Bearbeitung und Herausgabe der 27 Bände umfassenden Geschichte der Steinkohlenbergwerke der Vereinigte Stahlwerke AG, die zwischen 1927 und 1939 erschien.
  Große Verdienste erwarb sich Oberste-Brink durch seine Bemühungen um eine einheitliche Gliederung und Flözbenennung im Ruhrrevier. Ebenso erfolgreich war seine berufliche Befassung mit Bergschäden, woraus zahllose Gutachten und Ausarbeitungen auch in seinem Nachlass zeugen und ihn als einen der bedeutendsten Bergbausachverständigen des Ruhrgebiets ausweisen.
  Das Gleiche gilt für seine Kenntnisse der wasserwirtschaftlichen Probleme des Ruhrbergbaus. Auf allen diesen Gebieten ist er mit wissenschaftlichen Veröffentlichungen hervorgetreten.
  Verzeichnis der wissenschaftlichen und wirtschaftlichen Ausschüsse, Gesellschaften und Körperschaften, in denen Oberste-Brink Mitglied war:
  Ausschüsse bei der Deutschen Kohlenbergbau-Leitung in Essen
  - Markscheiderfachausschuss (Vorsitz)
  - Normenausschuss für Markscheidewesen
  - Hauptausschuss für Bergschäden (Vorsitz)
  - Hauptausschuss für Bergschäden an westdeutschen Kanälen (Vorsitz)
  - Fachausschuss für Bergschäden am Rhein-Herne-Kanal
  - Fachausschuss für Bergschäden am Dortmund-Ems-Kanal (Dortmund-Hebewerk) (Vorsitz)
  - Ausschuss für Gebirgsbewegungs- und Bodensenkungsfragen
  - Ausschuss für Vorflutfragen (Vorsitz)
  - Ausschuss für Rauchschäden (Vorsitz)
  - Geologischer Ausschuss (Vorsitz)
  - Ausschuss für Raumordnung und Bergschäden an Bauten der Tagesoberfläche (Vorsitz)
  - Ausschuss Rohstoff Kohle (Vorsitz)
  - Kohlenpetrographische Arbeitsgemeinschaft
  - Kleiner Steuerausschuss für Bewertungs- und Abschreibungsfragen (Vorsitz)
  - Großer Steuerausschuss
  - Entwässerungsgebührenausschuss (Vorsitz)
  - Bodenreformausschuss (Vorsitz)
  - Koordinierungsausschuss für das Flözarchiv (Vorsitz)
  Gesetz 75
  - Bergmännischer Ausschuss für die Neugliederung des Ruhrgebiets
  - Ausschuss zur Klärung der bergmännischen Unterlagen für die Bewertung des Bergbau-Vermögens
  Sonstige Ausschüsse
  - Arbeitskreis des Instituts für Raumforschung im Bergbau, Bonn
  - Landessiedlungsausschuss des Landes Nordrhein-Westfalen, Düsseldorf
  Wissenschaftliche Gesellschaften
  - Deutsche Geologische Gesellschaft, Hannover (stellv. Vorsitz)
  - Notgemeinschaft der deutschen Wissenschaft, Fachschacht 20 (Bergbau- und Hüttenwesen)
  - Verein für Wasser-, Boden- und Lufthygiene e. V., Berlin-Dahlem (Vorsitz)
  Wirtschaftliche Körperschaften und Gesellschaften
  - Deutscher Wasserwirtschafts- und Wasserstraßenverband e. V. (Vorsitz)
  - Emschergenossenschaft (Vorsitz)
  - Lippeverband, Essen (Berufungskommission)
  - Vereinigte Ruhrverbände (Ruhrverband und Ruhrtalsperrenverein), Essen (stellv. Vorsitz)
  Verweise auf andere Bestände
  Gelsenkirchener Bergwerks-AG, Essen (Bestand 55)
  Literaturhinweise
  Veröffentlichungen von Karl Oberste-Brink:
  Die Lagerungs- und Flözverhältnisse in der Wittener Hauptmulde zwischen Heven und Stiepel, in: Glückauf 48, 1912, S. 511-519.
  Bericht über die Frühjahrsexkursion des Niederrheinischen Geologischen Vereins, in: Mitteilungen aus dem Markscheidewesen 24, 1913, S. 78-84.
  Über natürliche Bodenbewegungen, in: Mitteilungen aus dem Markscheidewesen 25, 1914, S. 69-76, S. 144-150.
  Beiträge zur Kenntnis der Farne und farnähnlichen Gewächse des Culms in Europa, in: Jahrbuch der Preußischen Geologischen Landesanstalt 35, 1914, S. 63-153.
  Die geologischen Verhältnisse des Steinkohlenbergwerks Plötz bei Löbejün und seiner näheren Umgebung, in: Jahrbuch des Halleschen Verbandes zur Erforschung der mitteldeutschen Bodenschätze 3, 1922, S. 73-88.
  Bergschäden an Leitungen und Maßnahmen zu ihrer Beseitigung und Verhütung, in: Glückauf 60, 1924, S. 171-176, S. 195-198 (zus. mit G. Marbach und J. Weißner).
  Bergschäden an Straßen- und Eisenbahnen und Maßnahmen zu ihrer Beseitigung und Verhütung, in: Glückauf 60, 1924, S. 439-444 (zus. mit J. Weißner).
  Dichtkunst und Geologie, in: Das Werk 4, 1924, S. 55-63.
  Markscheidewesen und Bergschadenkunde, in: Mitteilungen aus dem Markscheidewesen 37, 1926, S. 3-42.
  Diluviale, alluviale und bis in die Gegenwart andauernde Krustenbewegungen der Erdrinde und ihre Bedeutung für die Bergschadenkunde, in: Glückauf 62, 1926, S. 857-868.
  Die Durchführung der einheitlichen Gliederung und Flözbenennung für das Produktive Karbon des rheinisch-westfälischen Industriebezirks, in: Zeitschrift der Deutschen Geologischen Gesellschaft 80, 1928, Teil B, S. 165-185 (zus. mit Richard Bärtling).
  Das Wesen des Bewegungsvorganges infolge von Einwirkungen des Bergbaus, in: Glückauf 65, 1929, S. 121-131.
  Ausbildung und entwicklungsgeschichtliche Bedeutung der Unteren Fettkohlenschichten des Ruhrkarbons, in: Glückauf 65, 1929, S. 1057-1067.
  Gliederung des Produktiven Karbons und einheitliche Flözbenennung im rheinisch-westfälischen Steinkohlenbecken, in: Zeitschrift der Deutschen Geologischen Gesellschaft 82, 1930, S. 321-347 (zus. mit Richard Bärtling).
  Die Darstellung der Tektonik im Grubenbild, in: Mitteilungen aus dem Markscheidewesen 41, 1930, S. 142-146.
  Bergschäden an Feuerungsanlagen, ihre Beurteilung, Beseitigung und Verhütung, Essen 1932 (zus. mit G. Marbach und J. Weißner).
  Sedimentation und Tektonik des Karbons im Ruhrkohlenbezirk, in: Glückauf 69, 1933, S. 693-702.
  Die Beziehungen zwischen Geologie und Bergwerksbetrieb im Ruhrkohlenbecken aufgrund der Forschungen der Nachkriegszeit, in: Bergbau 47, 1934, S. 328-335.
  Klüfte und Schlechten in ihren Beziehungen zum geologischen Aufbau des Ruhrkohlenbeckens, in: Glückauf 70, 1934, S. 1021-1028 (zus. mit F. Heine).
  Der heutige Stand der Bergschadenfrage, in: Mitteilungen aus dem Markscheidewesen 46, 1935, S. 48-55.
  Raumordnung und Bergbau, in: Mitteilungen aus dem Markscheidewesen 47, 1936, S. 141-144.
  Der Eisenerzbergbau im Ruhrbezirk, in: Glückauf 73, 1937, S. 101-110.
  Die Entwicklung der das Berechtsamswesen betreffenden Berggesetzgebung in Preußen nach Erlass des Allgemeinen Berggesetzes vom Jahre 1865, in: Mitteilungen aus dem Markscheidewesen 48, 1937, S. 143-158.
  Raumordnung und Bergbau, in: Glückauf 75, 1939, S. 701-706.
  Die Steinkohlenbergwerke der Vereinigte Stahlwerke AG, 27 Bde., Essen 1917-1939 (zus. mit G. Knepper und W. Haack).
  Die Frage der Hebungen bei Bodenbewegungen infolge Bergbaues, in: Glückauf 76, 1940, S. 249-256.
  Raumordnung und Bergbau in der Gesetzgebung des Altreiches, in: Mitteilungen aus dem Markscheidewesen 51, 1940, S. 93-101.
  Die Stellung der Bergschadenkosten in der Bilanz, in: Glückauf 76, 1940, S. 545 ff.
  Die Entwicklung der Flöze Sonnenschein bis Dickebank im Ruhrgebiet, in: Archiv für bergbauliche Forschung 2, 1941, S. 21-30.
  Die Vierung und Ewige Teufe der Längenfelder nach dem Preußischen Gesetz vom 1. Juli 1821, in: Glückauf 77, 1941, S. 649-656, S. 667-673, S. 684-689.
  Bergschäden an Kokereien und ihre Verhütung, in: Archiv für bergbauliche Forschung 3, 1942, S. 14 f.
  Aufgaben, Aufbau und Veranlagungsverfahren der wasserwirtschaftlichen Verbände des niederrheinisch-westfälischen Industriegebietes, in: Glückauf 78, 1942, S. 565-574.
  Stratigraphie und Tektonik des niederrheinisch-westfälischen Steinkohlengebietes, in: Der Deutsche Steinkohlenbergbau, Technisches Sammelwerk, Bd. 1, Essen 1942, S. 9-98.
  Stratigraphie und Tektonik des Steinkohlenvorkommens Plötz/Wettin/Löbejün, in: Der Deutsche Steinkohlenbergbau, Technisches Sammelwerk, Bd. 1, Essen 1942, S. 271-278.
  Vergleichender Überblick über die Stratigraphie, Paläogeographie und Tektonik der großdeutschen Steinkohlenbecken, in: Der Deutsche Steinkohlenbergbau, Technisches Sammelwerk, Bd. 1, Essen 1942, S. 341-350.
  Die Vierung der Längenfelder nach dem Preußischen Gesetz vom 1. Juli 1921, in: Mitteilungen aus dem Markscheidewesen 54, 1943, S. 30-53.
  Über das Tiefste oder die Ewige Teufe der Längenfelder beim Flözbergbau, Essen 1945.
  Probleme in der Geologie des Ruhrbezirks, in: Bergbau-Archiv 4, 1947, S. 112-118.
  Bergbau und Bodenreform, in: Glückauf 81/84, 1948, S. 620-625.
  Die Bemühungen des Ruhrbergbaus um die Erhaltung der Landschaft, in: Glückauf 86, 1950, S. 999-1007.
  Die Unteren Gaskohlenschichten (Essener Schichten) des Ruhrgebietes, in: Bergbau-Archiv 13, 1950, S. 56-66.
  Weitere Literaturhinweise:
  Paul Kukuk: Karl Oberste-Brink zum Gedächtnis, in: Glückauf 102, 1966, S. 669 f.
  Evelyn Kroker: Karl Oberste-Brink, in: Neue Deutsche Biographie, Bd. 19, Berlin 1999, S. 399.
  Evelyn Kroker: Karl Oberste-Brink, in: Wolfhard Weber (Hrsg.): Rheinisch-Westfälische Wirtschaftsbiographien, Bd. 17: Ingenieure im Ruhrgebiet, Münster 1999, S. 373-389.
  Steinkohlenbergbau
  Markscheidewesen
  Markscheider
  Bergschaden
  Wasserwirtschaft
  Oberste-Brink, Karl
  VEBA AG
  Vereinigte Stahlwerke
  Gelsenkirchener Bergwerks-Aktien-Gesellschaft
  - Unterlagen zu den Schachtbeschreibungen der Vereinigte Stahlwerke AG Abteilung Bergbau
    - Entwurf des Textes für die Zechenbeschreibung Hamburg-Franziska der GBAG, Abschnitt Berechtsame, 1720 - 1936; 1; Zusammenstellung der Unterlagen über die Entstehung u. Geschichte der im jetzigen Geviertfeld zusammengefaßten früheren Geviert- u. Längenfelder, die auf Steinkohle verliehen waren, sowie der überdeckenden Erzfelder aus den Bergamts- u. Oberbergamtsakten, S. 1-300
      Titelaufnahme in der Datenbank des montan.dok
      Geviertfelder
      Längenfelder
      Zeche Ver. Hamburg u. Franziska
    - Entwurf des Textes für die Zechenbeschreibung Hamburg-Franziska der GBAG, Abschnitt Berechtsame, 1720 - 1936; 2; Zusammenstellung der Unterlagen über die Entstehung u. Geschichte der im jetzigen Geviertfeld zusammengefaßten früheren Geviert- u. Längenfelder, die auf Steinkohle verliehen waren, sowie der überdeckenden Erzfelder aus den Bergamts- u. Oberbergamtsakten, S. 301-597
    - Entwurf des Textes für die Zechenbeschreibung Hamburg-Franziska der GBAG, Abschnitt Berechtsame, 1720 - 1936; 3; Zusammenstellung der Unterlagen über die Entstehung u. Geschichte der im jetzigen Geviertfeld zusammengefaßten früheren Geviert- u. Längenfelder, die auf Steinkohle verliehen waren, sowie der überdeckenden Erzfelder aus den Bergamts- u. Oberbergamtsakten, S. 598-1054
    - Schriftwechsel mit Gustav Knepper über die Abfassung der Berechtsamsgeschichte Hamburg-Franziska, 1831 - 1942; 4; Unterlagen über Statuten u. Betrieb der Anlage Hamburg-Franziska; Gewerkenverzeichnis; Hinweis auf Unterlagen in den Akten der Bergbehörde; Betriebspläne 1831 u. 1837; Verträge mit den Gewerkschaften Ver. Wallfisch u. Borbecker Tiefbau
      Betriebspläne
      Gewerkenbücher u. -verzeichnisse
      Knepper, Gustav
      Zeche Borbecker Tiefbau
      Zeche Ver. Wallfisch
    - Sammlung von Unterlagen über Berechtsame im Süden der Stadt Dortmund, die zur Beschreibung des Abschnitts Berechtsame einer Zechenbeschreibung der südlichen Dortmunder Zechen dienen sollte (Abschriften aus Akten der Bergämter u. des OBA), 1720 - 1900; 5; Unterlagen über Verleihungen im Bereich der späteren Zeche Gottessegen u. Felderverzeichnis
      Zeche Gottessegen
    - Sammlung von Unterlagen über Berechtsame im Süden der Stadt Dortmund, die zur Beschreibung des Abschnitts Berechtsame einer Zechenbeschreibung der südlichen Dortmunder Zechen dienen sollte (Abschriften aus Akten der Bergämter u. des OBA u. Felderverzeichnis), 1720 - 1900; 6; Unterlagen über die Zechen Wiendalsbank, Johannes Erbstollen u. Louise Erbstollen
      Zeche Wiendahlsbank
      Zeche Johannes Erbstollen
      Zeche Louise Erbstollen
    - Sammlung von Unterlagen über Berechtsame im Süden der Stadt Dortmund, die zur Beschreibung des Abschnitts Berechtsame einer Zechenbeschreibung der südlichen Dortmunder Zechen dienen sollte (Abschriften aus Akten der Bergämter u. des OBA u. Felderverzeichnis), 1720 - 1900; 7; Unterlagen u. a. über die Zechen Glückauf, Glückaufsegen und Felicitas
      Zeche Glückauf
      Zeche Glückaufsegen
      Zeche Felicitas
  - Gutachten über südliche Randzechen des Ruhrreviers
    - Zeche Gottessegen, Dortmund-Löttringhausen, 1920 - 1955; 8; Beschreibung der Zeche, mit Kohlenvorratsberechnung von Markscheider Overhoff, 1920; Gutachten von Oberste-Brink über die Bewertung der Kuxe der Gewerkschaft Josua im Feld Gottessegen, 1937; Gutachten von Oberste-Brink über die Unterbauung der Eisenbahnstrecke zwischen Löttringhausen u. Kirchhörde durch die Zeche Gottessegen, 1955
      Kohlenvorratsberechnungen
      Zeche Josua
    - Streckung von Längenfeldern, 1821 - 1942; 9; Notizen (handschriftlich) u. Sammlung von Unterlagen zu den Rechtsfragen u. ihrer Auslegung hinsichtlich der Vierung u. der Teufe von Längenfeldern
    - Gutachten über die ewige Teufe des Längenfeldes Ver. Deimelsberg, Flöz Finefrau der Essener Steinkohlenbergwerke AG, mit Unterlagen, 1944; 10
      Ewige Teufe
      Essener Steinkohlenbergwerke <Essen>
      Flöz Finefrau
    - Längenfeldentschädigung Papenbanck, Rechtsstreit Bochumer BAG gegen von der Schulenburg, Gutachten von O. Haibach, 1963; 11
      Haibach, Otto
      Schulenburg, v. der
      Bochumer Bergbau-Aktiengesellschaft
    - Gutachten von Oberste-Brink über das Steinkohlenfeld Argus II bei Wengern, 1956; 12
      Zeche Argus
    - Gewerkschaft Adler, 1923 - 1929; 13; Bericht über die Beurteilung des Felderbesitzes von Oberste-Brink (ca. 1923); Gutachten über den Betriebszustand und die Möglichkeit der Betriebsfortsetzung von Knepper, Roelen, Fromme und König
      Roelen, Wilhelm
      Fromme, Ernst
      König
      Zeche Adler
    - Bilanz-Rückstellungen, 1953; 1961; 14; Gutachten über Rückstellungen der Fa. Seibel aus dem Abbauvertrag mit Alte Haase von Oberste-Brink, 1953; Gutachten für die Gewerkschaft Hausbach, Zeche Flora, über Bergschadenrückstellungen von Oberste-Brink, 1961
      Bergschädenrückstellungen
      Zeche Alte Haase
      Zeche Flora
      Zeche Hausbach
      Seibel
    - Stellungnahme zur Frage: Über die östliche Fortsetzung des Rheinisch-Westfälischen Steinkohlenbeckens nach Lippe-Detmold, 1926; 15
    - Gutachten über die Grundwasserverhältnisse auf der Zeche Maximilian bei Hamm u. ihr Zusammenhang mit dem Wasser in Nachbarfeldern, 1930; 16
      Zeche Maximilian
  - Gutachten über Steinkohlenfelder / Zechen im rheinisch-westfälischen Industriegebiet
    - Die Bewertung der Steinkohlenfelder Hermann I-IV u. V zu Bork (Westf.), mit Stellungnahme von BA Ernst Fromme, Kamen, 1926; 1955; 17; K. Patteisky: Untersuchung der Gründe, welche zur Stillegung der Zechen Maximilian u. Hermann geführt haben, 1955
      Stilllegung
      Patteisky, Karl
      Zeche Hermann
    - Gutachten der Gewerkschaft der Zeche Röchling über das Feld Röchling nördlich von Werne u. seine Bewertung, 1957, mit Unterlagen über frühere Gutachten u. Notizen aus Beiratssitzungen der Montana Verwaltungsges. mbH, 1950 - 1957; 18; Weißner: Bewertung der Zeche Röchling, 1950; Gasentnahme aus der Bohrung Dora 18 durch den Sägewerksbesitzer Rotert, Schriftwechsel, Vertrag, 1956-1957
      Rotert, Ignaz
      Weißner
      Montana Verwaltungsges. mbH
      Zeche Röchling
    - Gutachten über den Felderbesitz der Rheinisch-Westfälischen Bergwerksgesellschaft mbH (Üntrop b. Hamm, Lüdinghausen, Drensteinfurt, Wulfen, Geldern), 1940 - 1941; 19; Vorschlag für die Aufteilung der Rheinisch-Westfälischen Bergwerksgesellschaft mbH, 1941
      Rheinisch-Westfälische Bergwerks-Gesellschaft mbH
    - Untersuchung über den Wert der Berechtsame Lippe, Wilhelmine Catharina, König Wilhelm, Haus Aden u. Haus Aden-Fortsetzung zwischen Brambauer u. Werne an der Lippe, 1935, 1934 - 1961; 20; Gutachten über die Lagerungsverhältnisse u. die Kohlengrundlage in den Berechtsamen Wilhelmine Catharina u. König Wilhelm der Zeche Dahlbusch von Oberste-Brink u. Weißner, 1961, mit Ergänzung; Bewertung des Felderbesitzes Haus Aden u. Haus Aden-Fortsetzung, Gutachten von Gustav Knepper, 1934; Vorschlag für einen Austausch von Felderbesitz zwischen Haus Aden u. Haus Aden-Fortsetzung der Ewald-König Ludwig BAG gegen Felderbesitz der Harpener BAG, 1936
      Felderaustausch
      Kohlenvorräte
      Zeche Haus Aden
      Zeche Haus Aden Fortsetzung
      Zeche Lippe
      Zeche König Wilhelm
      Harpener Bergbau-Aktien-Gesellschaft <Dortmund>
      Zeche Wilhelmine Catharina
      Ewald-König Ludwig BAG
      Zeche Dahlbusch <Steinkohlenbergwerk, Gelsenkirchen>
    - Gutachten über die Zeche Bochum bei Lünen, 1936; 21
      Zeche Bochum
    - Gutachten über das Steinkohlenfeld Die Lippe der Gewerkschaft Thyssen bei Lünen (Lippe), 1939; 22
      Zeche Thyssen
    - Gutachten über den Wert der Zeche Emscher-Lippe bei Datteln von Oberste-Brink u. Karl Heller, Düsseldorf, 1930; 1956; 23; Untersuchung über einen Tausch von 500 Kuxen der Gewerkschaft Emscher-Lippe gegen Felderbesitz der VST, ca. 1930
      Kuxenabtretungen
      Heller, Karl
      Zeche Emscher-Lippe
    - Gutachten über die geologischen Verhältnisse des Karbons u. des Kohlenvorrats der Grubenfelder König Ludwig u. Ewald Fortsetzung, 1930 - 1935; 24; Flözkarte Ewald Fortsetzung - König Ludwig, 1930
      Zeche König Ludwig
      Zeche Ewald Fortsetzung <Steinkohlenbergwerk, Oer-Erkenschwick>
    - Aufnahme u. Bewertung der Anlagen der GBAG, nach dem Stand 30.6.1951 (Gesetz 27), 1951 - 1952; 25; Unterlagen des Bewertungsausschusses (kleine Kommission) der DKBL
      Gesetz Nr. 27
      Deutsche Kohlenbergbau-Leitung <Essen>
    - Untersuchung über die Frage, welche Schachtanlage der Gruppe Dortmund der GBAG bei neuen Betriebseinstellungen am besten stillzulegen ist, gemeinschaftliches Gutachten von BA H. Bruch, BA G. Schlauch u. Oberste-Brink, 1931; 26
      Bruch, Hermann
      Schlauch, Guenther
      Gelsenkirchener Bergwerks-Aktiengesellschaft. Gruppe Dortmund
    - Gutachten über die geologischen Verhältnisse des Grubenfeldes Hansa u. ihre Bedeutung für den Grubenbetrieb, 1928; 27
    - Gutachten über die Zeche Graf Schwerin von 1955, 1956 u. 1959, mit Schriftwechsel, 1955 - 1959; 28
      Zeche Graf Schwerin
    - Gutachten über die BAG Lothringen, Bochum, mit Unterlagen, 1938 - 1939; 29
      Bergbau-Aktiengesellschaft Lothringen
    - Gutachten über den Wert der Steinkohlenfelder Münster I-V, Brüggen I-III u. Lippramsdorf, sowie den linksrheinischen Braunkohlenfelderbesitz zwischen Erkelenz u. Brüggen, 1942; 30
      Braunkohle
      Erkelenz
      Brüggen
    - Gutachten über den Wert der Thyssen'schen Steinkohlen-, Salz-, Sole- u. Eisenerzberechtsamen im Ruhrbezirk, 1939; Verhandlungen über den Erwerb der Zechen Nordlicht u. Lippermulde durch die GBAG, Rheinelbe BAG, 1955-1959, 1939 - 1959; 31
      Zechenan- u. -verkauf
      Zeche Nordlicht
      Zeche Lippermulde
      Rheinelbe-Bergbau-Aktiengesellschaft <Gelsenkirchen>
      Thyssen BAG
    - Gutachten über die Thyssen'schen Felder Lippermulde, Nordlicht, Dorsten, Kirchhellen, Feldhausen u. Hiesfeld 69, 1938 u. 1956; Ankaufverhandlungen, 1941, mit Schriftwechsel, 1937-1960, 32; Verhandlungen über Feldesaustausch Nordlicht (Thyssen) u. An der Haard (Preuß. Fiskus), 1938
    - Gutachten zur Feststellung eines Grubenfeldes mit 500 Mio. t Kohleninhalt für den Beitritt der Gewerkschaft Walsum zum RWKS, 33
      Zeche Walsum
      Rheinisch-Westfälisches Kohlen-Syndikat (RWKS) <Essen>
    - Bericht über die Lage, das Berechtsamswesen u. die Geologie des Felderbesitzes der Gruppe Hamborn der VST, 1930; 34
      Vereinigte Stahlwerke <Hamborn>
    - Gutachten über die Lage der Steinkohlenbergwerke der Hütten- u. Bergwerke Rheinhausen AG (Krupp'scher Bergbau), 1929 - 1937; 1962; 35; Untersuchung über den Wert der Rossenray-Felder, 1937; Betriebsplan für den Aufschluß des Rossenray-Feldes durch eine Doppelschachtanlage, 1929
      Rheinhausen AG Hütten- u. Bergwerke
      Zeche Rossenray
    - Gutachten über die Steinkohlenfelder Niederrhein, Bönninghardt u. Veen (westlich von Xanten bis zur Landesgrenze Niederlande, Besitzer: Haniel), 1957; 36
    - Gutachten über den Wert des Feldes Heinrich Schlattmann (am linken Niederrhein, westlich von Diergardt-Mevissen), 1954 - 1955; 37
    - Gutachten über das Steinkohlenfeld Rheinberg der Gewerkschaft Rheinberg (später im Besitz der Bergwerke Essen-Rossenray AG), 1928; 38
      Zeche Rheinberg
    - Gutachten über den Wert der Zeche Julia, Zeche Viktoria, Zeche Maximilian u. der Zeche Prinz Schönaich, Stand 1939, 1952; 39
      Zeche Julia
      Zeche Prinz Schönaich
      Zeche Viktoria